臺灣高等法院高雄分院民事判決　九十二年度重上國字第二號
　　上　訴　人　　集和企業有限公司
　　法定代理人　　乙○○
　　訴訟代理人　　吳秋麗律師
　　複代理人　　　吳俊昇律師
　　被上訴人　　　高雄縣政府
　　法定代理人　　甲○○
　　訴訟代理人　　江雍正律師
右當事人間請求國家賠償事件，上訴人對於中華民國九十二年二月十三日台灣高雄地
方法院九十年度重國字第一號第一審判決提起上訴，本院於於九十三年六月二日言詞
辯論終結，判決如下：
    主      文
上訴駁回。
第二審訴訟費用由上訴人負擔。
    事實及理由
一、上訴人起訴主張：上訴人於八十八年一月十八日，經被上訴人機關審查後獲准在
    高雄縣六龜鄉荖濃溪第Ａ區段二十至四十二號地先河川公地內採取土石，並發給
    土石採取證，許可期限至八十八年十二月三十一日止。詎被上訴人卻徒以報紙報
    導及百姓抗爭等理由，即於八十八年四月六日以八八府建水字第０六二九七一號
    函命令上訴人暫停一切採石疏濬行為，經上訴人一再陳情要求恢復動工，又始終
    不准，形同廢止原核發之許可證。上訴人於許可期限將到期，曾要求延展期限至
    八十九年十二月底，並曾要求被上訴人函請主管機關即經濟部水利處釋示該荖濃
    溪疏濬採石計劃之執行原則及期限，經該水利處以八十九年三月十七日經（八九
    ）水利政字第Ａ八九五０九七一九號函示，請被上訴人依原核定計劃原則及台灣
    省河川管理規則相關規定儘速完成本案疏濬採石計劃，並同意疏濬採石計劃之執
    行期限延展至八十九年十二月底以前結束，於疏濬採石計劃結束後才完成河段實
    質移交接管。但被上訴人卻故意違背前開釋示之意見，函覆上訴人不再辦理該計
    劃，而退回上訴人所繳之使用費及保證金。被上訴人上述作成及不作成之行政處
    分均屬違法，致上訴人為該計劃支出施工測量費新台幣（以下同）一百萬元、規
    劃費用二百萬元、挖土方三十萬零五百四十七元、修繕水泥管六萬五千八百三十
    五元、農作物補償三十一萬二千元、農作物及地目補償三百六十萬元、道路使用
    費三十萬元、公司租金十二萬元，合計七百六十九萬八千三百八十二元，此為上
    訴人所受損害，自得依國家賠償法第二條第二項規定訴請被上訴人機關賠償等語
    。其上訴聲明：求為判決：(一)原判決廢棄。(二)被上訴人應給付上訴人七百六十九
    萬八千三百八十二元，及自起訴狀繕本送達翌日起至清償日止，按年息百分之五
    計算之利息。(三)請准上訴人供擔保宣告假執行。(四)第一、二審訴訟費用由被上訴
    人負擔。
二、被上訴人則以：被上訴人係因六龜鄉荖濃溪附近居民認為開放業者挖掘河道採砂
    可能導致河道改變、河床移動，並影響兩岸居民安全及私有土地流失；另砂石車
    出入頻繁，亦有威脅居民生命財產安全及居住品質之疑慮，一再聚集抗爭，雖經
    鄉公所與被上訴人機關多次協調仍無法獲得共識之前提下，為再次協調業者與居
    民間之衝突，乃以八八府建水字第０六二九七一號函建議上訴人暫停一切採石疏
    濬行為，其性質係屬行政指導，非屬行政處分，而該指示不具任何強制性。而縱
    使上開函文之法律性質為行政處分，惟被上訴人機關亦係基於維護六龜鄉居民之
    生命、財產安全以及該地自然生態恐將破壞等公益上理由而為，亦屬適法妥當之
    行政處分。再上訴人所指經濟部水利處函釋係謂：「本案荖濃溪係屬高屏溪支流
    ．．．依台灣省河川管理規則規定目前管理機關應為本處，請貴府依原核定計劃
    及台灣省河川管理規則相關規定儘速完成本案疏濬採石計劃，最遲應於八十九年
    十二月底以前結束本案疏濬採石計劃，並完成該河段實質移交接管」，可知經濟
    部水利處亦認為該河段採石疏濬計劃之權責機關仍為被上訴人高雄縣政府，則是
    否繼續疏濬採石，應如何執行等等，自應由被上訴人機關依據荖濃溪新發大橋寶
    來橋間河段砂石採取疏浚計劃書以及台灣省河川管理規則、土石採取規則等相關
    法規，以及地方居民權益之維護、自然景觀之維持等情，依其行政裁量權，綜合
    考量後決定之，非可謂經濟部水利局有逕行指示之權利，而被上訴人機關即有應
    遵照辦理之義務等語資為抗辯。其答辯聲明求為判決：上訴駁回。
三、上訴人主張前開伊於八十八年一月十八日經被上訴人機關審查後，獲准在高雄縣
    六龜鄉荖濃溪第Ａ區段二十至四十二號地先河川公地內採取土石，並發給土石採
    取證，許可期限至八十八年十二月三十一日止。嗣被上訴人因六龜鄉民反對採取
    土石並遭遇民眾抗爭，即於八十八年四月六日以八八府建水字第０六二九七一號
    函知上訴人：「貴公司申請核准在本縣六龜鄉荖濃溪第Ａ區段第二十至四十二號
    地先荖濃溪河川公地內採土石案，據報土地與百姓衍生糾紛，即日起暫停一切採
    石疏濬行為，俟協調達成協議後再行研議」，經上訴人於採石期限前陳情復工並
    延展期限均未准許。而因本案荖濃溪流域業於八十九年一月四日經經濟部部公告
    為中央管河川，被上訴人機關乃函請主管機關經濟部水利處（現為水利署）釋示
    該荖濃溪疏濬採石計劃之執行原則及期限，經經濟部水利處以八十九年三月十七
    日經（八九）水利政字第Ａ八九五０九七一九號函釋，請被上訴人依原核定計劃
    原則及台灣省河川管理規則相關規定儘速完成本案疏濬採石計劃，最遲應於八十
    九年十二月底以前結束本案疏濬採石計劃，並完成河段實質移交接管。而被上訴
    人機關乃於八十九年四月二十六日以八九府水管字第八九０００六０二一三號函
    通知上訴人不再辦理執行荖濃溪砂石採取疏濬計劃，退回上訴人所繳使用費及保
    證金計六百六十萬零八十八元等事實，業據上訴人提出高雄縣政府八十七年十一
    月十一日八七府建水字第二二三六０六號函、公告、八十八年一月十八日八八府
    建水字第０一一三五六號函、土石採取許可證、八十八年四月六日八八府建水字
    第０六二九七一號函、陳請書，及經濟部水利處上開函文等為證（見原審卷第八
    ～十八頁），並為兩造所不爭執，自堪信為真實。
四、至上訴人主張被上訴人於八十八年四月六日以八八府建水字第０六二九七一號函
    ，命令上訴人暫停一切採石疏濬行為，為形同廢止原核發之許可證之行政處分；
    嗣被上訴人又不依經濟部水利處八十九年三月十七日經（八九）水利政字第Ａ八
    九五０九七一九號函之指示，作成同意上訴人繼續執行採石計劃及展延執行期限
    之行政處分，亦不合法，因被上訴人機關上述作成及不作成之行政處分均屬違法
    ，致上訴人為該計劃支出施工測量及規劃費用、挖土方、修繕水泥管、農作物與
    地目補償、道路使用費及公司租金等計七百六十九萬八千三百八十元，而受有損
    害，依國家賠償法第二條第二項規定應由被上訴人賠償等情，則為被上訴人所否
    認，並以前開情詞置辯。經查：
（一）被上訴人於八十八年四月六日以八八府建水字第０六二九七一號函要求上訴人
      暫停一切採石疏濬行為，是否係違法之行政處分：
  １、首按公務員於執行職務行使公權力時，因故意或過失不法侵害人民自由或權利
      者，國家應負損害賠償責任，國家賠償法第二條第二項前段定有明文，是以人
      民本於國家賠償法請求賠償者，以公務員之「不法行為」為前提甚明。倘公務
      人員之行政作為符合法令規定，復未逾越其裁量權限，自不生國家賠償問題，
      。合先敘明。
　２、次查，台灣省河川區域之採取土石行為應向河川管理機關申請許可；管理機關
      應於河川治理計畫目標下許可採取土石，並以穩定河床，不影響水流流向及疏
      濬河道為主，得視河床地形變遷、通水斷面及其他因素，分段劃定若干可採區
      及禁採區，並公告之，五十四年十二月二十二日制定之舊台灣省河川管理規則
      第三十四條第一項第三款、第四十七條定有明文。又依當時有效之土石採取規
      則（九十二年三月十二日廢止）第三十七條第一項第四款、第五款規定：「土
      石採取人有左列情事之一者，由縣市政府撤銷其土石採取許可證：．．．四、
      不遵照主管機關限制及禁止之命令者。五、停止其採取之處分期間內繼續採取
      土石者。．．．」。本件被上訴人依上開規定為荖濃溪之管理機關，對於荖濃
      溪流域之採取土石行為自有許可及管理之權限。則被上訴人既已許可上訴人於
      荖濃溪上述區域採取土石，並發給土石許可證，其性質自屬授益之行政處分。
      上訴人已取得在上開流域採取土石之權利，則被上訴人再於八十八年四月六日
      以八八府建水字第０六二九七一號函載稱：「‧‧‧，據報土地與百姓衍生糾
      紛，即日起暫停一切採石疏濬行為，俟協調達成協議後再行研議，請查照。」
      等語，自係被上訴人立於主管機關地位，為協調上訴人與居民間就系爭土地使
      用衝突，而要求上訴人即日起先暫停一切採石疏濬行為，已有限制上訴人已取
　　　得之土石採取權利之效力，其性質應屬被上訴人就公法上具體事件所為之決定
　　　，而對外直接發生法律效果之單方行政行為，應屬行政處分無疑（參照行政程
　　　序法第九十二條第一項規定）；再觀諸上訴人所提被上訴人機關承辦人員回覆
　　　上訴人陳情之簽呈上亦載明：「本案所陳准予動工以保障生計及權益，因本府
　　　一再於溝通協調會上表示未取得地方共識前不動用公權力冒然恢復該公司（即
　　　上訴人）動工，故針對本案之處理擬再行邀集地方至本府召開最後一次協調會
　　　，再行研擬辦理」（見原審卷第十五頁）等語，益證被上訴人機關上開函文之
　　　意確係不准上訴人恢復砂石之採取，否則上訴人並無一再陳情之理；且被上訴
　　　人機關承辦人黃家鴻亦於原審證稱「我們是依據疏濬計劃書及許可證之規定命
　　　原告停工」之語（見原審卷第八一頁至第八六頁），不能以其函文中未有命令
　　　語氣或法律制裁之諭知而謂被上訴人僅係以勸告、建議等不具法律強制力之方
　　　法要求上訴人停工，顯與行政指導性質不同。況不論被上訴人機關上述函文性
　　　質為何，其均係被上訴人機關執行職務行使公權力所為，要無疑義，被上訴人
　　　抗辯該函文僅具行政指導效力，並非行政處分，而無國家賠償法第二條第二項
　　　之適用云云，自無可取。
  ３、再按授予利益之合法行政處分，有為防止或除去對公益之重大危害者，得由原
      處分機關依職權為全部或一部之廢止，行政程序法第一百二十三條第五款定有
      明文。至於「公益」認定之標準，此乃行政裁量之核心範圍，僅生裁量處分當
      否問題，並非不法。被上訴人上述八八府建水字第０六二九七一號函所為要求
      上訴人暫停一切採取砂石行為之行政處分，雖非完全廢止授益處分，惟其嗣後
      停止其授益處分，並逾原許可期限，形同廢止原授益處分，亦應有上開原則之
      適用。而被上訴人主張上述命停工之處分，確係因六龜鄉民認為採取砂石作業
      造成沿岸土地流失，並衍生砂石車進出之噪音及環境污染問題等情，業經被上
      訴人機關承辦人員黃家鴻於原審證述在卷（見原審卷第八一頁至第八六頁），
      並有被上訴人所提剪報六紙為證，並據證人即當地居民鍾享檸在原審證稱「附
      近居民好像有在抗爭，抗爭的原因是說砂石車來來往往，造成他們安全上的憂
      慮」等語（見原審卷第二二五頁）。又上訴人所採砂石之運輸路線，在採取砂
      石後，必須自採石區○○○○○道路，接二十七號省道，然後再轉到二十號省
      道運出等情，為兩造在本院所不爭執，並有兩造各自提出之路線圖影本可稽（
      見本院卷第一二一、一二二、一三九、一四０頁）；被上訴人主張因為二十七
      號線路面非常狹窄，沒有砂石車的通行條件，會造成六龜鄉鄉民生命安全的顧
      慮云云，即非無據；且上訴人對於其採取砂石面臨鄉民抗爭之事實，並不爭執
      ，而其於收受被上訴人所為該暫停採取砂石之行為處分後，並未表示不服而提
      出行政爭訟，顯見上訴人當時亦確因鄉民抗爭致採取砂石發生執行上之困難，
      而同意暫停採取砂石再與鄉民協調，此觀上訴人所提陳情書亦載明「本公司於
      停工期間竭盡心力私下與地方溝通．．．」等語可以明瞭（見原審卷十三頁）
      。而被上訴人要求上訴人停工後，確實與六龜鄉公所先後於八十八年四月七日
      、五月七日、六月二十一日、九月六日、十一月二日等五次邀集鄉民代表、鄰
      疏濬區之各村長、社區理事長及村民召開溝通協調會，惟均因鄉○○○○道路
      狹窄無法容納砂石車會車行駛而反對，此有上訴人所提被上訴人前開回覆上訴
      人陳情之簽呈為證（見原審卷第十四頁）；而高雄縣六龜鄉民代表會第十五屆
      第八次臨時代表大會亦動議要求高雄縣政府審慎評估採取砂石的申請，有高雄
      縣六龜鄉民代表會函送本院之該次會議案卷可稽（外放）。依上各情，則被上
      訴人上述命停工之行政處分，確有維護鄉民財產及安全及環境之公益理由，顯
      與恣意行政有別。被上訴人機關既係基於公益原則本於行政裁量權之行使，則
      其所為停止上訴人砂石採取進行之行政處分，尚難認係逾越裁量範圍而謂不法
      ，亦難認被上訴人所為行政行為有何故意過失可言。
  ４、上訴人雖又主張民眾抗爭不得作為公益之理由云云，提出最高行政法院八十三
      年判字第一二二三號判例為據。惟查該判例之內容係針對「被告機關僅憑為維
      護該校師生之健康與安全，及顧及社區公益等空泛理由，而未具體指出原告於
      系爭土地設置加油站將對公益帶來何重大危害，致有與以防止或除去之必要」
      之情形而言；而本件所認公益理由，在於土石開採造成沿岸土地流失，及砂石
      車頻繁進出，會影響附近居民之安全，造成噪音及環境污染等問題，有前開證
      人黃家鴻及鍾享檸之證述及報紙報導為憑，並非空泛指摘，業如前述，上訴人
      援引與本件事實迥然不同之前述判例，尚非允當。
（二）被上訴人是否係違反經濟部水利處八十九年三月十七日經（八九）水利政字第
      Ａ八九五０九七一九號函之指示，故意不作成准予延長上訴人砂石採取證期限
      之行政處分：
  １、查，經濟部水利處上開函文載明：「請貴府依原核定計劃原則及台灣省河川管
      理規則相關規定儘速完成本案疏濬採石計劃，最遲應於八十九年十二月底以前
      結束本案疏濬採石計劃，並完成該河段之實質移交接管」，其文意僅係要求被
      上訴人應儘速完成原定之採石計劃，再完成河段移交，並無指示被上訴人應予
      延展上訴人採石許可證期限之明文。
  ２、原審依職權向經濟部水利署（原水利處）函詢上開函文之緣由及真意，據該署
      函復稱：「本案係因高雄縣政府以八十九年三月六日八九府水管字第八九００
      ０二二九四三號函為有關該府執行之荖濃溪疏濬採石計畫，請本署第七河川局
      函釋該計畫之執行原則及期限憑辦，．．．並非因相關業者陳情所為函釋」、
      「本署函文係為免本河段因高雄縣政府無法有效推動執行儘速結束該（疏濬採
      石）計劃，致遲遲無法完成該計劃河段河川管理事項之實質移交接管，造成管
      理權責不清等困擾，故要求高雄縣政府最遲應於八十九年十二月底以前結束本
      案疏濬採石計畫，並完成該河段實質移交接管，而非指示高雄縣政府同意延長
      業者之土石採取許可證至八十九年十二月底。本案實際執行相關期限，應由執
      行單位高雄縣政府依計畫及相關法令規定辦理，並儘速妥處」等語，此有該署
      九十一年十月二十二日經水政字第０九一五０四九三八五０號函在卷可憑（見
      原審卷第一八二頁）。顯見經濟部水利處上述Ａ八九五０九七一九號函文主要
      係為該河段改隸後，授予被上訴人機關執行原定疏濬採石計劃之權限，並要求
      被上訴人於八十九年十二月底完成該河段之實質接管，上訴人主張該函文係指
      示被上訴人應延展採石計劃時限，尚屬無據。則被上訴人對該計劃之執行方式
      及執行時限自仍有行政裁量之權，其因該上開計劃期程及許可土石採取期限已
      於八十八年十二月底屆止，乃通知上訴人結束計劃不予辦理，亦無不法可言。
      上訴人指被上訴人此部分所為係違法而請求賠償，自屬無據。
五、綜據上述，被上訴人於八十八年四月六日以八八府建水字第０六二九七一號函要
    求上訴人暫停一切採石疏濬行為，係基於公益原則行使行政裁量權所為，並無不
    法；且經濟部水利處上述八十九年三月十七日經（八九）水利政字第Ａ八九五０
    九七一九號函文並未指示被上訴人准許上訴人延展採石期限，難認被上訴人係未
    遵指示而違法不作成行政處分，上訴人縱受有損害，亦非因公權力之不法侵害而
    發生，均與國家賠償要件不符，從而上訴人本於國家賠償法第二條第二項規定訴
    請被上訴人賠償損害七百六十九萬八千三百八十二元及法定遲延利息，與法未合
    ，不應准許。至上訴人如因信賴被上訴人機關許可採取砂石之合法授益行政處分
    ，因而支出執行採取砂石相關費用，縱因被上訴人基於公益理由所為命令停工之
    處分受有損害，自應行政程序法有關規定尋求行政損失補償之途徑謀求救濟，尚
    非屬國家賠償範疇，附予指明。本件原審為上訴人敗訴之判決，並無不合。上訴
    意旨指摘原判決不當，求予廢棄改判，為無理由，應予駁回。又本件事證已經明
    確，兩造其餘攻擊防禦之方法，核與判決結果不生影響，爰不一一論列，併此敘
    明。
六、據上論結，本件上訴為無理由，依民事訴訟法第四百四十九條第一項、第七十八
    條，判決如主文。
中　　　華　　　民　　　國　　九十三　　年　　　六　　　月　　十六　　　日
　　　　　　　　　　　　　　　　　　　　民事第五庭
~B1審判長法　官　蔡明宛
~B2      法　官　黃科瑜
~B3      法　官　林健彥
正本係照原本作成。
如對本判決上訴，須於判決送達後二十日內向本院提出上訴狀，其未表明上訴理由者
，應於上訴後二十日內向本院提出上訴理由書（均須按他造當事人之人數附繕本）。
上訴時應提出委任律師或具有律師資格之人之委任狀，並依附註條文規定辦理。
中　　　華　　　民　　　國　　九十三　　年　　　六　　　月　　 十七　　 日
~B法院書記官　張明賢
附註：
民事訴訟法第四百六十六條之一：對於第二審判決上訴，上訴人應委任律師為訴訟代
理人，但上訴人或其法定代理人具有律師資格者，不在此限。
上訴人之配偶、三親等內之血親、二親等內之姻親，或上訴人為法人、中央或地方機
關時，其所屬專任人員具有律師資格並經法院認適當者，亦得為第三審訴訟代理人。
第一項但書及第二項情形，應於提起上訴或委任時釋明之。
